臺灣臺中地方法院刑事判決　　　　　　　96年度易字第3194號
公　訴　人　臺灣臺中地方法院檢察署檢察官
被　　　告　己○○
上列被告因詐欺取財案件，經檢察官提起公訴（九十五年度偵字
第二○四三二號），本院判決如下：
    主    文
己○○連續意圖為自己不法之所有，以詐術使人將本人之物交付
，處有期徒刑壹年，減為有期徒刑陸月，如易科罰金，以銀元參
佰元即新臺幣玖佰元折算壹日。
    犯罪事實
一、己○○為臺中市魚市場之魚貨批發商，平日向魚市場內之魚
    販業者購買魚貨後，再加以批發販售牟利。己○○明知其於
    民國九十一年間，因積欠地下錢莊債務高達新臺幣（下同）
    一千餘萬元，已陷於無支付能力之狀態，應無法如期支付貨
    款，或使其所開立之遠期支票如期兌現，仍基於意圖為自己
    不法所有之概括犯意，自九十一年六月間某日起，九十三年
    三、四月間止，隱匿其已有大量債務之事實，先以少量交易
    並依約給付貨款之方式，取得以批發魚貨為生之戊○○、甲○○、乙○○、丙○○，及丁○○等五人信任，致該戊○○
    等五人誤信己○○為有能力給付貨款之人。之後，再多次以
    開立其為發票人之遠期支票作為支付工具之詐術，陸續向該
    五人購買魚貨，致使該五人因而陷於錯誤，而陸續多次交付
    其等所有之魚貨予己○○，供己○○販售牟利。惟己○○事
    後並未依約兌現上開支票，憑以給付貨款。經戊○○等五人
    向己○○詢問後，己○○為掩飾其詐欺取財之犯行提早曝光
    ，乃個別向戊○○、甲○○、乙○○、丙○○，及丁○○等
    五人佯稱：其願意另開立本票作為擔保，且有自其父處所繼
    承之祖產可供變賣，保證將優先給付上開魚貨之貨款予戊○○等五人。己○○並另行開立以其為發票人之遠期支票，向
    該五人換回上開先前未獲兌現之支票，致使戊○○、甲○○
    、乙○○、丙○○、丁○○等五人，再次誤信其確有付款之
    意思及資力而繼續交付魚貨供己○○販售牟利。迄至九十三
    年三、四月間止，己○○共計累積積欠戊○○未付之貨款達
    五百三十五萬元，積欠甲○○未付之貨款達約六十五萬元，
    積欠乙○○未付之貨款達四十四萬元，積欠丙○○未付之貨
    款達六十五萬元，積欠丁○○未付之貨款達三十萬元。嗣因
    戊○○查覺有異，並發現先前己○○所簽發之本票，因未填
    發票日而屬無效本票，且用以換回支票而另行開立之遠期支
    票亦有印鑑不符之情事，而己○○亦已避不見面，始知受騙
    。
二、案經戊○○訴請臺灣臺中地方法院檢察署檢察官偵查起訴。
    理    由
一、(一)訊據被告己○○固不否認：曾於上開時地，向告訴人戊○○與被害人甲○○、乙○○、丙○○及丁○○等四人，以交
    付其為發票人之遠期支票，陸續多次向該五人購買魚貨，用
    以販售牟利。且曾因支票未獲兌現，而開立未填發票日之本
    票，交付予告訴人，並另行開立遠期本票換回未獲兌現之支
    票。迄至九十三年三、四月間止，其共計累積積欠告訴人未
    付之貨款達五百三十五萬元，積欠被害人甲○○未付之貨款
    達約六十五萬元，積欠被害人乙○○未付之貨款達四十四萬
    元，積欠被害人丙○○未付之貨款達六十五萬元，積欠被害
    人丁○○未付之貨款達三十萬元，總計積欠該五人七百三十
    九萬元之事實（參本院卷第一四頁），但矢口否認有何詐欺
    取財犯行，辯稱：其係正常作生意，且與告訴人與被害人等
    均往來交易已久，才會累積上開貨款未清償。其並非有意詐
    騙告訴人及上開被害人，支票印鑑不符，係因其不小心蓋錯
    印章，並非故意蓋錯，亦未故意不填本票之發票日。其與告
    訴人與上開被害人等四人往來交易時，只有在外面積欠八十
    萬元至一百萬元左右之債務，並不是已積欠一千餘萬元債務
    云云。(二)惟查：１、被告曾於上開時地，基於意圖為自己不
    法所有之概括犯意，自九十一年六月間某日起，九十三年三
    、四月間止，隱匿其已有大量債務之事實，先以少量交易並
    依約給付貨款之方式，取得以批發魚貨為生之告訴人與被害
    人甲○○、乙○○、丙○○，及丁○○等四人信任，致該告
    訴人與被害人等四人誤信被告為有能力給付貨款之人。之後
    ，再多次以開立其為發票人之遠期支票為支付工具之詐術，
    陸續向該五人購買魚貨，致使該五人因而陷於錯誤，而陸續
    多次交付其等所有之魚貨予被告，供被告販售牟利。迄至九
    十三年三、四月間止，被告共計累積積欠告訴人未付之貨款
    達五百三十五萬元，積欠被害人甲○○未付之貨款達約六十
    五萬元，積欠乙○○未付之貨款達四十四萬元，積欠被害人
    丙○○未付之貨款達六十五萬元，積欠被害人丁○○未付之
    貨款達三十萬元之事實，業據證人即告訴人戊○○、被害人
    甲○○、乙○○、丙○○，及丁○○等四人分別於偵查中，
    結述綦詳（參九十四年度他字第三九七五號第六頁、第七頁
    、九十五年度偵字第二○四三二號偵查卷第一七頁、第一八
    頁），並有告訴人所提本票明細影本、支票明細影本各一紙
    ，本票影本十三紙，支票暨退票理由單影本各二紙，支票影
    本二十二紙，被告魚貨欠款明細分附於九十四年度交查字第
    八三四號偵查卷第三七頁、第三八頁，九十四年度他字第三
    九七五號偵查卷第二六頁至第四二頁可稽。２、被告於九十
    六年五月十一日為檢察官訊問時，供稱：其於九十一年間，
    償還了積欠地下錢莊共計一千餘萬元之債務，當時其僅積欠
    魚市場之人一百萬元至二百萬元債務，後來到九十四年間，
    僅積欠地下錢莊五十餘萬元之債務，但已積欠魚市場之人四
    百萬元至五百萬元之債務（參九十五年度偵字第二○四三二
    號偵查卷第二七頁）等語。被告用以支付上開魚貨之上開支
    票帳戶，係於九十年六月二十一日開戶，至九十三年七月九
    日遭列為拒絕往來戶，且自九十一年一月三日起，至九十三
    年三月二十二日，共計有十三次退票紀錄。至九十四年十一
    月十四日止，共計退票六十五張，退票金額共計六百三十七
    萬五千元（參九十四年度交查字第八三四號偵查卷第五一頁
    之一至第五三頁所附之支票帳戶明細）。由此足認被告自九
    十一年六月間起，至九十三年三、四月間止，與告訴人及上
    開被害人四人往來交易時，業因其積欠地下錢莊債務高達一
    千多萬元，已陷於無支付能力之狀態，應無法如期支付貨款
    ，或使其所開立之遠期支票如期兌現甚明。３、被告向告訴
    人及上開被害人四人所批發販入之魚貨價值共計高達七百三
    十九萬元，被告並無法提供其將該等價額高達七百三十九萬
    元之魚貨，於加上正常交易利潤後而販出之所得價金（應超
    過七百三十九萬元）之流向，以供審核，由此益徵被告上開
    於偵查中供稱：其係將上開魚貨販賣所得價金用以清償先前
    積欠地下錢莊債務一節，應與事實相符。準此，被告固於本
    院審理時，改辯稱：其於九十一年間，並未有積欠地下錢莊
    一千餘萬元債務，僅積欠一百萬元至二百萬元之賭債（參本
    院卷第九八頁）云云，顯與常情有違，應係其事後卸責之詞
    ，不足採信。蓋倘其僅積欠一百萬元至二百萬元之賭債，其
    何以在販出上開價額高達七百三十九萬元之魚貨，而獲取超
    過七百三十九萬元之價金後，迄今仍無力清償告訴人及上開
    被害人等四人之上開七百三十九萬元貨款？４、基上等情，
    被告於九十一年間，既明知其已積欠地下錢莊債務高達一千
    餘萬元，已陷於無支付能力之狀態，應無法如期支付貨款，
    或使其所開立之遠期支票如期兌現，竟隱匿其已有大量債務
    之事實，先以少量交易並依約給付貨款之方式，取得以批發
    魚貨為生之告訴人與被害人甲○○、乙○○、丙○○及丁○○等四人之信任，再多次以開立其為發票人之遠期支票作為
    支付工具，陸續向該五人購買魚貨，被告主觀上顯有意圖為
    自己不法所有之概括犯意甚明。５、綜上所述，本件事證明
    確，被告犯行堪認定。
二、(一)１、被告行為後，刑法業於九十四年一月七日修正，於同
    年二月二日公布，並於九十五年七月一日施行。按行為後法
    律有變更者，適用行為時之法律，但行為後之法律有利於行
    為人者，適用最有利於行為人之法律，修正後即現行刑法第
    二條第一項定有明文。又按比較新舊法，應就罪刑有關之共
    犯、未遂犯、想像競合犯、牽連犯、連續犯、結合犯，以及
    累犯加重、自首減輕暨其他法定加減原因（如身分加減）與
    加減例等一切情形，本於統一性及整體性原則，綜其全部罪
    刑之結果而為比較，此有最高法院九十五年五月二十三日第
    八次刑庭會議決議第一、（四）則可資參照。刑法第三百三
    十九條第一項詐欺取財罪之罰金刑之法定刑，為得科銀元一
    千元以下罰金，依修正後刑法施行法增訂第一條之一規定：
    「（第一項）中華民國九十四年一月七日刑法修正施行後，
    刑法分則編所定罰金之貨幣單位為新臺幣。（第二項）九十
    四年一月七日刑法修正時，刑法分則編未修正之條文定有罰
    金者，自九十四年一月七日刑法修正施行後，就其所定數額
    提高為三十倍。但七十二年六月二十六日至九十四年一月七
    日新增或修正之條文，就其所定數額提高為三倍」，及刑法
    第三十三條第五款修正為：「主刑之種類如下：五、罰金：
    新臺幣一千元以上，以百元計算之」等規定觀之，依修正後
    之法律，刑法第三百三十九條第一項之詐欺取財罪所得科處
    之罰金刑最高額為新臺幣三萬元（一千元乘以三十）、最低
    額為新臺幣一千元。然依被告行為時即修正前刑法第三十三
    條第五款規定之罰金最低額為銀元一元，並提高十倍計算，
    前開罰金刑，最高額為銀元一萬元，最低額為銀元十元，若
    換算為新臺幣，最高額雖與新法同為新臺幣三萬元，然最低
    額僅為新臺幣三十元。因此，經比較上述修正前、後之刑罰
    法律後，自以被告行為時即修正前關於科處罰金刑之法律較
    有利於被告。２、被告行為後，刑法第五十六條關於連續犯
    之規定，亦於九十四年一月七日修正公布刪除，並於九十五
    年七月一日施行。是於新法修正施行後，被告於本案所為之
    多次詐欺取財罪，即須予以分論併罰。則被告之犯行，因行
    為後新法業已刪除連續犯之規定，此刪除雖非犯罪構成要件
    之變更，但顯已影響行為人刑罰之法律效果，自屬法律有變
    更。經比較新、舊法規定，修正後之規定對於被告較為不利
    ，依刑法第二條第一項前段之規定，仍應適用較有利於被告
    之行為時法律，即依修正前刑法第五十六條連續犯之規定，
    論以詐欺取財一罪。３、綜合上述各條文修正前、後之比較
    ，揆諸前揭最高法院決議及修正後刑法第二條第一項規定之
    「從舊從輕」原則，被告自應適用其行為時之法律，即修正
    前刑法之相關規定及修正刪除前罰金罰鍰提高標準條例第二
    條規定，予以論處。４、核被告所為，係犯刑法第三百三十
    九條第一項詐欺取財罪。被告先前所為數次詐欺取財行為，
    時間緊接，觸犯構成要件相同之罪，顯係基於概括之犯意為
    之，為連續犯，應依修正前刑法第五十六條規定，論以一罪
    ，並加重其刑。(二)爰審酌：被告正值青壯，國中畢業，離婚
    ，曾有賭博之前科。其犯罪手段尚屬平和，所為侵害告訴人
    與上開被害人等四人之財產法益鉅大（共計積欠該五人高達
    七百三十九萬元貨款），迄今未與告訴人與上開被害人等四
    人達成民事和解，暨其犯罪後否認犯行，態度不佳等一切情
    狀，量處如主文所示之刑。復依中華民國九十六年罪犯減刑
    條例第二條第一項第三款、第七條、第十條第一項，刑法第
    五十一條第五款規定，減其宣告刑二分之一，並諭知易科罰
    金之折算標準。被告行為後，刑法第四十一條第一項前段有
    關易科罰金折算之標準，業經總統於九十四年二月二日公布
    修正，自九十五年七月一日施行，由「得以一元以上三元以
    下折算一日，易科罰金」，並適用修正前罰金罰鍰提高標準
    條例第二條（現已刪除）之規定，提高為「得以新臺幣一千
    元、二千元或三千元折算一日，易科罰金」，且刪除「因身
    體、教育、職業、家庭之關係或其他正當事由，執行顯有困
    難者」之條件，依修正施行後刑法第二條第一項「行為後法
    律有變更者，適用行為時之法律。但行為後之法律有利於行
    為人者，適用最有利於行為人之法律」之規定，比較修正前
    、後之刑法第四十一條第一項前段之規定，修正後之規定並
    未較有利於被告，故本件應適用被告行為時即修正前刑法第
    四十一條第一項前段及修正前罰金罰鍰提高標準條例第二條
    之規定，諭知易科罰金之折算標準，即應以銀元三百元折算
    一日，經折算為新臺幣後，應以新臺幣九百元折算一日，併
    予敘明。
據上論斷，應依刑事訴訟法第二百九十九條第一項前段，刑法第
第二條第一項前段、（修正前）第五十六條、第三百三十九條第
一項、（修正前）第三十三條第五款、（修正前）第四十一條第
一項前段，中華民國九十六年罪犯減刑條例第二條第一項第三款
、第七條、第九條，罰金罰鍰提高標準條例第一條前段、（修正
前）第二條，判決如主文。
本案經檢察官林俊杰到庭執行職務。
中　　華　　民　　國　　96　　年　　 9　　月　　26　　日
                  刑事第六庭  審判長法官  洪俊誠
                                    法官  戴博誠
                                    法官  唐敏寶
上正本證明與原本無異。
如不服本判決，應於判決送達後十日內，向本院提出上訴狀（須
附具體上訴理由及繕本）。
                                    書記官  賴玉真
中　　華　　民　　國　　96　　年　　 9　　月　  26　　日
附錄犯罪科刑法條
刑法第三百三十九條第一項
意圖為自己或第三人不法之所有，以詐術使人將本人或第三人之
物交付者，處五年以下有期徒刑、拘役或科或併科一千元以下罰
金。
